臺灣高等法院民事判決　　　　　　　　　96年度建上字第61號
上訴人即附
帶被上訴人　龍家滷味食品有限公司
　　　　　　　　　　　號
法定代理人　甲○○
訴訟代理人　林明正律師
複　代理人　周志吉律師
被上訴人即
附帶上訴人　繼開科技股份有限公司
法定代理人　丙○○
訴訟代理人　乙○○
上列當事人間因給付工程款事件，上訴人對於中華民國96年3月2
9日臺灣板橋地方法院95年度建字第46號第一審判決提起上訴，
被上訴人並為附帶上訴，本院於96年11月20日言詞辯論終結，判
決如下：
    主  文
原判決關於命龍家滷味食品有限公司給付超過新台幣壹佰捌拾
萬肆仟零伍拾捌元本息部分及該部分假執行之宣告，暨訴訟費用
之裁判均廢棄。
上開廢棄部分，繼開科技股份有限公司在第一審之訴及其假執行
之聲請均駁回。
其餘上訴駁回。
繼開科技股份有限公司附帶上訴駁回。
第一、二審訴訟費用由龍家滷味食品有限公司負擔百分之六十五
，餘由繼開科技股份有限公司負擔。
    事實及理由
一、被上訴人即附帶上訴人繼開科技股份有限公司（下稱繼開公
    司）起訴主張：繼開公司與上訴人即附帶被上訴人龍家滷味
    食品有限公司（下稱龍家公司）於民國（下同）94年11月4
    日簽訂工程合約書，由繼開公司承攬龍家公司坐落臺北縣五
    股鄉五股工業區○○○路36號食品工廠之空調裝修及廢水工
    程，約定工程款為新臺幣（下同）350萬元（未稅），完工
    期限為簽約日後45個日曆天即94年12月19日，但龍家公司嗣
    於95年2月25日及同年5月26日再追加工程項目3次，追加工
    程款計61萬265元，合計總工程款為411萬265元，外加5%營
    業稅後為431萬5,778元，今工程已經全部完工，但龍家公司
    僅支付150萬元，餘款281萬5,778元卻以繼開公司未依約定
    日期完工造成其受損害為由，拒不給付，而本件工程繼開公
    司固有遲延完工2個月之情事，但係因龍家公司多次追加工
    程及該公司另所委請之其他工程承包廠商亦有遲延情形所致
    ，非可全部歸責繼開公司，龍家公司亦屬與有過失，自不得
    要求繼開公司負責賠償全部損失，為此基於承攬報酬請求權
    ，請求龍家公司應給付繼開公司281萬5,778元及自起訴狀繕
    本送達龍家公司翌日起至清償日止，按週年利率5%計算之利
    息等情。原審判命龍家公司應給付繼開公司249萬4,189元，
    及自95年6月29日起至清償日止，按年息5%計算之利息，並
    依兩造之聲請為准、免假執行之宣告，而駁回繼開公司其餘
    之訴。龍家公司就其敗訴部分聲明不服，提起上訴；繼開公
    司亦對其敗訴部分提起附帶上訴，並於本院就對造之上訴，
    答辯聲明為：(一)上訴駁回。(二)上訴費用由龍家公司負擔；其
    附帶上訴聲明為：(一)原判決關於駁回繼開公司其餘之訴及該
    部分假執行之聲請暨訴訟費用之裁判均廢棄。(二)前項廢棄部
    分，龍家公司應再給付繼開公司32萬1,589元及自訴狀繕本
    送達之翌日起至清償日止，按年利率5%計算之利息。(三)請准
    為假執行之宣告。
    (四)第一、二審訴訟費用由龍家公司負擔。
二、龍家公司則以：兩造工程合約書約定完工期限為簽約日後45
    個日曆天即94年12月19日完工，但繼開公司遲延4個月而於9
    4年4月19日始行完工，責任顯可歸責於該公司，因而龍家公
    司自得請求繼開公司賠償因遲延所生之損害，包括違約金14
    7萬9,695元、廠房租金126萬元、基本電費損失13萬2,000元
    、營業損失53萬8,225元、工作物瑕疵之損害賠償22萬6,900
    元，共計363萬6,820元，並主張與繼開公司請求之本件承攬
    報酬相抵銷等語，資為抗辯，並於本院上訴聲明：(一)原判決
    關於命龍家公司給付繼開公司249萬4,189元及其利息部分，
    與該部分假執行之宣告暨負擔該部分訴訟費用之裁判均廢棄
    。(二)前項廢棄部分，繼開公司於第一審之訴及假執行之聲請
    均駁回。(三)第一項廢棄部分及第二審訴訟費用均由繼開公司
    負擔。(四)如受不利判決，龍家公司願供擔保，請宣告准免為
    假執行；而對於繼開公司之附帶上訴，答辯聲明：(一)附帶上
    訴駁回。(二)第一、二審訴訟費用由繼開公司負擔。
三、兩造不爭之事實：
    (一)兩造於94年11月4日簽訂工程合約書，由繼開公司承攬龍
      家公司食品工廠之空調裝修及廢水工程，約定工程款350
      萬元，完工期限為簽約日後45個日曆天即94年12月19日完
      工，龍家公司嗣又追加工程項目3次，工程款為61萬265元
      ，合計總工程款為431萬5,778元（含5%營業稅），龍家公
      司已支付繼開公司150萬元工程款，尚積欠繼開公司281萬
      5,778元未付。
    (二)系爭工程業已全部完工。
四、兩造爭執要旨：(一)本件工程繼開公司係遲至95年2月完工或
    遲至95年4月19日完工？(二)系爭工程有無排水不良之情形，
    應否由繼開公司負責？(三)系爭工程有無通風設備不良牆壁突
    起裂開瑕疵，應由繼開公司負責之情形？(四)龍家公司請求遲
    延而生之損害賠償是否有據，其主張抵銷部分是否有理由？
    茲分述之：
    (一)本件工程係遲至95年2月完工；
      查繼開公司主張系爭工程業於95年2月完工，而僅遲延2個
      月。龍家公司則抗辯繼開公司係於95年4月19日始完工，
      遲延4個月等情。經查受繼開公司委託為龍家公司施作環
      氧樹脂地板工程之證人陳義旺已到庭結證稱「我是95年2
      月19日進場第一次施工，正常施作時間10天，我是在大約
      2月27日完工。」（見原審95年12月21日言詞辯論筆錄）
      ，而繼開公司又已指稱地板工程是最後施工階段，否則會
      造成刮傷等語，核與一般建築物工程施作程序相符，足見
      本件繼開公司承攬工程應係95年2月底完工甚明。龍家公
      司抗辯追加工程與本約係獨立項目，繼開公司本約工程係
      95年4月20日始完工云云，惟並未提出其他證據以證明之
      ，而龍家公司確有於95年2月25日及同年5月26日再行向繼
      開公司追加3個工程，有繼開公司提出估價單3紙可憑，復
      為龍家公司所不爭，苟繼開公司本約工程於95年2月仍未
      完工，則已逾約定完工期限2個月，衡情一般業主將有所
      追償行為，當更不願委其續行其他工程，何以龍家公司於
      本約工程業已遲延2月仍未完工之情形下，仍願續委由繼
      開公司再承接追加工程？況繼開公司主張其僅承包龍家公
      司工廠空調及廢水工程，伊完工時尚有多項工程仍由其他
      廠商正在施工等情，則龍家公司空言所辯謂繼開公司係95
      年4月20日即衛生局前來查驗時始行完工云云尚不足採。
      繼開公司遲延完工期間為自94年12月20日至95年2月底止
      為2個月又12日（2又12/31，即2.39個月）。
    (二)系爭工程有排水不良之情形，繼開公司願負責：
      龍家公司抗辯繼開公司施作系爭工程有排水不良瑕疵，其
      因而支出修繕費用213,800元，並據其提出照片5紙及請款
      單1紙（被證3）為證，查上開證人陳義旺已於原審證稱：
      「（被證3的21萬3千8百元的請款單是否你開立？）是我
      開立的，這是大門口斜坡車道，及二樓地坪施作，原告、
      被告都有同意，都是施作環氧地坪。」「（既然二造工程
      已經完工，何以要請你再重新施作？）因為完工以後，工
      人已經在生產，地坪尚有污泥，地坪是要每天清洗，如果
      有污泥會卡住，有污漬不好看，所以叫我重新施作，這工
      程原來也是我承包，但我認為是因為工人沒有清洗造成污
      漬，不是我施作不良。另外一個重新施作的原因，是被告
      是事後求要比較細的表面，不要那麼粗糙的表面，但我們
      是依照一般的標準來施作，我們後來才重新施作。」「有
      積水部分是1樓，因為工廠1樓裡面是凹進去的，所以我們
      把中間墊高做斜坡，我也儘量做，積水原因就是工廠地坪
      本身就不平，如果說要完全不積水，就要重新整治地坪，
      這不在我們的工程範圍內，我只是順便以環氧樹脂墊高而
      已。」「（被證3的工程與你第1次施作有無重複？）第1
      項的廠房斜坡車道是另外追加工程，第2、3、4項2樓才是
      第2次施工。」足見本件龍家公司所抗辯之排水不良之瑕
      疵，乃係因系爭廠房建築本身地坪內凹瑕疵所造成，尚非
      係繼開公司環氧樹脂地板施作瑕疵所致，且事後龍家公司
      要求證人陳義旺重新施作，仍係因自己未每日清洗油污及
      要求變更較細顆粒表面而變更工程標準，此均係因龍家公
      司自己事由所致，自不得謂係繼開公司施作之瑕疵，且廠
      房斜坡車道乃係另外追加工程，是龍家公司竟將因自己事
      後變更、追加工程因而另行支出費用213,800元，謂係繼
      開公司施工瑕疵所致修補費用損害，此部分主張瑕疵及修
      補費用損害，尚難採信，但查繼開公司法定代理人於96年
      9月13日本院受命法官到現場履勘時，其自認如經專業人
      士估價後，需要修復之金額，其願意負擔云云，經其提出
      元義欣業有限公司估價單乙紙，估價修復金額為15萬，有
      估價單乙紙附卷可稽（見本院卷第56頁），且為兩造所不
      爭，則此部分之修復費用15萬元，應由繼開公司負責。
    (三)系爭工程並無通風設備不良牆壁突起裂開之瑕疵：
      龍家公司另抗辯系爭工程有通風設備施作不良致牆壁突起
      裂開瑕疵，其因而支出修補費用13,100元，並據提出估價
      單1紙為證，惟此已為繼開公司否認其真正，龍家公司又
      未提出其他積極事證以為證明，此部分瑕疵主張及13,100
      修補費用支出，自難認為真實，尚不足採。
    (四)龍家公司得請求遲延而生之損害賠償，並以該金額與繼開
      公司得請求之工程款為抵銷：
      按因可歸責於承攬人之事由，致工作逾約定期限始完成，
      或未定期限而逾相當時期始完成者，定作人得請求減少報
      酬或請求賠償因遲延而生之損害，民法第502條第1項定有
      明文。查系爭工程繼開公司既有逾越約定完工期限94年12
      月19日而遲延至95年2月底始行完工，此復為繼開公司所
      不爭，顯係可歸責於繼開公司之事由所致。繼開公司雖抗
      辯另有其他承包廠商遲延完工及龍家公司嗣後追加工程，
      非可全歸責於伊，龍家公司亦與有過失云云，惟查繼開公
      司本身既已遲延2個月，縱有承包其他工程廠商亦有遲延
      完工情事，二者固均屬對龍家公司無法開工之營業損失發
      生並有因果關係，惟龍家公司是否對之求償係屬龍家公司
      與其他承包廠商之債權債務關係，且與繼開公司遲延事實
      無關，繼開公司自不得以此抗辯免責。又龍家公司事後所
      追加者均係於95年2月以後即將完工時所為，顯與繼開公
      司遲延亦無關連性，繼開公司主張龍家公司就其遲延亦與
      有過失云云，自不足採。則龍家公司抗辯其得請求因遲延
      而生損害之賠償，自屬有據。茲就龍家公司主張之項目及
      金額審斷如下：
      (1)工程總價千分之3 違約金1,479,695元部分：
        經查依系爭工程合約書所載，並無任何有關因遲延完工
        而須給付違約金之約定，龍家公司謂係依慣例應按工程
        總價千分之3給付違約金云云，既為繼開公司所否認，
        顯係龍家公司片面自行認定，自不足以拘束繼開公司，
        此部分主張自不足採。
      (2)因遲延無法使用致仍須支付4個月工廠租金126萬元及基
        本電費損失132,000元部分：
        此部分主張已據龍家公司提出廠房租賃契約書1件及台
        灣電力公司北西區營業處95年1至4月份電費證明函4紙
        等件為證，（見原審卷第68-72、80-83頁）惟查依上開
        廠房租賃契約書所載，系爭廠商之租賃期限係自94年8
        月11日起至99年8月10日止，龍家公司租用系爭廠房，
        以供生產之用，茲因繼開公司之遲延而無法正常經營，
        依前所述，繼開公司遲延2.39個月，在此2.39個月中，
        龍家公司未營業但需支付租金及電費，自屬因繼開公司
        遲延所造成之損害，故此段期間之房租與基本電費應由
        繼開公司負責，其金額為（1,260,000＋132,000）÷4
        ×2.39＝831,720，此部分應從繼開公司得請求之工程
        款中扣抵。
      (3)營業損失538,225元：
        查龍家公司主張因繼開公司遲延4個月完工，致龍家公
        司受有無法營業之損失，龍家公司工廠於95年5、6月，
        同年7、8月及同年9、10月之銷售額分別為458,857元、
        2,988,967元、3,891,603元，依內政部所頒之94年度營
        業事業所得額及同業利潤標準，以銷售額乘以百分之11
        計算其淨利潤，龍家公司所受營業損失為538,225元（
        458,857＋2,988,967＋3,891,603÷6×11％×4＝538,
        225）等情，因據提出上開各該月份營業人銷售額與稅
        額申報書3紙及財政部94年度營利事業各業所得額及同
        業利潤標準表1件為證（見原審卷第108-112頁）。惟按
        ：「無損害即無賠償，是以損害賠償之計算，應以實際
        所受之損害為基準，財政部公佈之同業利潤標準，僅為
        其課稅之參考，若非計算困難，尚不能遽以為計算實際
        損害額之基準，（最高法院94年台上字第915號判決參
        照）。
        查本件龍家公司並未提出證據證明實際營業損失，而龍
        家公司在舊有廠房仍繼續營運，其承租之系爭廠房，係
        準備修繕完成將舊廠房之機器設備移到系爭房屋，繼續
        營業，則在繼開公司遲延期間，龍家公司並非毫無營業
        ，其既無法提出實際營業損失，又依上開最高法院之見
        解不能以財政部公佈之同業利潤為基準，則此部分龍家
        公司主張抵銷為無理由。原審判決繼開公司應賠償營業
        損失321,589元尚有未洽。
五、綜上所述，本件繼開公司得請求之工程款2,815,778，應扣
    除排水不良修繕費用15萬元及遲延期間應賠償之租金及基本
    電費831,720元，得1,834,058元（計算式：2,815,778－
    150,000－831,720＝1,834,058）。從而繼開公司本於承攬
    報酬之法律關係，求為判命龍家公司給付1,834,058元，及
    自起訴狀繕本送達翌日即95年6月29日起至清償日止，按週
    年利率5％計算之利息，為無不當，應予准許，原審判決繼
    開公司此部分勝訴，核無不合，龍家公司上訴論旨，指摘原
    判決此部分不當，聲明廢棄改判為無理由，應予駁回上訴，
    至於逾上開金額之部分，原判決亦判決繼開公司勝訴，尚有
    未洽，上訴論旨，執前詞指摘原判決此部分不當，聲明廢棄
    改判，為有理由，爰將原判決此部分廢棄改判。又原審判決
    繼開公司敗訴部分，繼開公司提起附帶上訴，指摘原判決該
    部分不當，聲明廢棄改判，因繼開公司得請求之給付少於原
    審判決660,131元，此金額大於321,589元，故為無理由，應
    予駁回其附帶上訴。
六、本件事證已臻明確，兩造其餘之攻防方法經審酌後認與判決
    結果不生影響，無庸逐一論述，併此敘明。
八、據上論結，本件上訴為一部有理由、一部無理由，附帶上訴
    為無理由，依民事訴訟法第449條第1項、第450條、第79條
    ，判決如主文。
中　　華　　民　　國　　96　　年　　12　　月　　 4　　日
                  民事第15庭
                      審判長法  官  林恩山
                            法  官  陳雅玲
                            法  官  郭松濤
正本係照原本作成。
龍家公司如不服本判決，應於收受送達後20日內向本院提出上訴
書狀，其未表明上訴理由者，應於提出上訴後20日內向本院補提
理由書狀（均須按他造當事人之人數附繕本）上訴時應提出委任
律師或具有律師資格之人之委任狀；委任有律師資格者，另應附
具律師資格證書及釋明委任人與受任人有民事訴訟法第466條之1
第1項但書或第2項（詳附註）所定關係之釋明文書影本。
繼開公司不得上訴。
中　　華　　民　　國　　96　　年　　12　　月　　 4　　日
                            書記官  方素珍
附註：
民事訴訟法第466條之1（第1項、第2項）：
對於第二審判決上訴，上訴人應委任律師為訴訟代理人。但上訴
人或其他法定代理人具有律師資格者，不在此限。
上訴人之配偶、三親等內之血親、二親等內之姻親，或上訴人為
法人、中央或地方機關時，其所屬專任人員具有律師資格並經法
院認為適當者，亦得為第三審訴訟代理人。
